ACORDAO-COMPLETO-2340146

ACÓRDÃO 5940/2019 ATA 25/2019 - PRIMEIRA CÂMARA

VISTOS, relatados e discutidos estes autos de Recurso de Reconsideração interposto por Dijaneide Bezerra do Nascimento contra o Acórdão 2135/2016-TCU-Primeira Câmara,
ACORDAM os Ministros do Tribunal de Contas da União, reunidos em sessão da Primeira Câmara, diante das razões expostas pelo relator, em:
9.1. conhecer do recurso interposto para, no mérito, negar-lhe provimento;
9.2. comunicar o teor deste Acórdão ao recorrente e aos demais interessados.

Recurso de reconsideração em tomada de contas especial.

Primeira Câmara

Ministério do Esporte (extinta).

3. Interessados/Responsáveis/Recorrentes:
3.1. Responsáveis: Dijaneide Bezerra do Nascimento (XXX.595.887-XX); Projeto Socio-cultural Jovembel (06.034.330/0001-84)
3.2. Recorrente: Dijaneide Bezerra do Nascimento (XXX.595.887-XX).

13.1. Ministros presentes: Benjamin Zymler (na Presidência), Walton Alencar Rodrigues (Relator), Bruno Dantas e Vital do Rêgo.
13.2. Ministro-Substituto presente: Augusto Sherman Cavalcanti.

WALTON ALENCAR RODRIGUES

Ministro Benjamin Zymler.

Adoto, como Relatório, a instrução do Auditor (peça 70) , que contou com a anuência do corpo diretivo da unidade técnica (peças 71 e 72) , bem como do Ministério Público junto ao TCU (peça 73) :
"1.	Trata-se de recurso de reconsideração interposto por Dijaneide Bezerra do Nascimento, Presidente, à época, da entidade Projeto Sócio Cultural Jovembel (peça 56) , contra o Acórdão 2135/2016-TCU-Primeira Câmara (peça 35) , com o seguinte teor:
9.1. julgar irregulares as contas da Sra. Dijaneide Bezerra do Nascimento e do Projeto Sócio-Cultural Jovembel, condenando-os, solidariamente, ao pagamento da quantia abaixo relacionada, com a incidência dos devidos encargos legais, calculados a partir da data correspondente até o efetivo recolhimento, na forma da legislação em vigor, nos termos dos arts. 1°, inciso I, 16, inciso III, alínea "c", 19 e 23, inciso III, da Lei 8.443/1992:
VALOR ORIGINAL (R$)	DATA DA OCORRÊNCIA
693.552,89	6/6/2008
9.2. fixar o prazo de 15 (quinze) dias, a contar da data da notificação, para que os responsáveis de que trata o subitem anterior comprovem, perante o Tribunal, o recolhimento das referidas quantias aos cofres do Tesouro Nacional, nos termos do art. 23, inciso III, alínea "a", da Lei 8.443/1992 c/c o art. 214, inciso III, alínea "a", do Regimento Interno do TCU (RI/TCU) ;
9.3. aplicar aos responsáveis abaixo arrolados, individualmente, a pena de multa prevista no art. 57 da Lei 8.443/1992, de acordo com os valores indicados:
Responsável	Valor (R$) 
Dijaneide Bezerra do Nascimento	100.000,00
Projeto Sócio-Cultural Jovembel	100.000,00
9.4. fixar o prazo de 15 (quinze) dias, a contar da data da notificação, para que os responsáveis de que trata o subitem anterior comprovem, perante o Tribunal (art. 214, inciso III, alínea "a", e 269 do RI/TCU) , o recolhimento das referidas quantias aos cofres do Tesouro Nacional, atualizadas, quando paga após seu vencimento, monetariamente desde a data de prolação deste acórdão até a do efetivo recolhimento, na forma da legislação em vigor; 
9.5. autorizar a cobrança judicial das dívidas, caso não atendidas as notificações, nos termos do art. 28, inciso II, da Lei 8.443/1992;
9.6. autorizar, desde já, caso venha a ser solicitado, o parcelamento das dívidas em até 36 (trinta e seis) parcelas mensais, nos termos do art. 217 do RI/TCU, com a incidência sobre cada parcela dos devidos encargos legais até o efetivo pagamento, esclarecendo que a falta de pagamento de qualquer parcela importará no vencimento antecipado do saldo devedor (§ 2º do art. 217 do RI/TCU) ;
9.7. encaminhar cópia deste acórdão, acompanhado do relatório e voto que o fundamentam, à Procuradoria da República no Estado do Rio de Janeiro, nos termos do art. 16, § 3º, da Lei 8.443/1992;
HISTÓRICO
2.	Trata-se, originariamente, de tomada de contas especial - TCE, instaurada pelo Ministério do Esporte, em razão da impugnação parcial das despesas referentes ao Convênio 455/2007, celebrado entre o Ministério do esporte e a entidade Projeto Sócio Cultural Jovembel. O ajuste tinha por objeto a implantação de trinta núcleos de esporte educacional do "Programa Segundo Tempo" no Estado do Rio de Janeiro, atendendo 6.000 crianças e adolescentes. 
2.1.		O convênio, no valor de R$ 1.365.377,24, sendo R$ 137.850,00 a título de contrapartida, vigorou de 31/12/2007 a 9/4/2009 (peça 1, p. 66 e 128) . Todavia, a Secretaria Nacional de Esporte Educacional, em análise técnica, constatou que o número total de beneficiários do programa correspondeu a apenas 43,5% dos seis mil alunos constantes do Plano de Trabalho (peça 1, p. 155) .
2.2.	Após citação dos responsáveis e análise das alegações de defesa apresentadas apenas por Dijaneide Bezerra do Nascimento, o Tribunal, por meio do Acórdão 2135/2016-TCU-Primeira Câmara (peça 35) , imputou-lhes débito e aplicou-lhes multa, na forma transcrita na introdução acima.
2.3.	Insatisfeita, Dijaneide Bezerra do Nascimento interpôs o presente recurso de reconsideração, requerendo a inserção de documentos nos autos para comprovar a inocência dela diante das irregularidades (peça 56) 
ADMISSIBILIDADE
3.	Reitera-se o exame preliminar de admissibilidade (peças 57-58) , ratificado pelo Exmo. Sr. Ministro-Relator, na peça 60, que concluiu pelo conhecimento do recurso, todavia, sem efeito suspensivo, tendo em vista a intempestividade.
MÉRITO
4.	Delimitação
4.1.	Constitui objeto do recurso a seguinte questão: Se os extratos bancários da conta específica do convênio, trazidos aos autos por meio da peça recursal, são capazes de comprovar a execução do objeto ou afastar a responsabilidade das partes (peça 56) .
5.	Extratos bancários da conta específica do convênio, execução do objeto e responsabilidade das partes (peça 56) 
5.1.	A recorrente afirma ser inocente em relação às irregularidades trazidas aos autos, tendo em vista os seguintes argumentos: 
a) Os extratos bancários das contas do Projeto Sociocultural Jovembel, juntados ao recurso, são os únicos materiais de que dispõe a ex-gestora para comprovar a inocência dela. Ela não teve mais contato com ninguém do projeto desde 2009, depois de terminadas as atividades, não tendo mais acesso a qualquer documento. A pessoa que administrava o empreendimento, Wellington Gomes Bezerra, irmão da reclamante, faleceu em maio de 2015 (peça 56) ;
b) Os valores constantes do extrato, de R$ 350,00, R$ 700,00 e R$ 900,00, referem-se a gastos com monitores, professores e coordenadores, sendo que a recorrente realizou pessoalmente alguns pagamentos, tendo preenchido e assinado os cheques, não tendo conhecimento de outras quantias (peça 56) .
	Análise
5.2.	Os argumentos da recorrente não merecem prosperar. Por força do que dispõe o art. 70, parágrafo único, da Constituição Federal, bem assim o art. 93 do Decreto-lei 200/1967 c/c o art. 66 do Decreto 93.872/1986, compete ao gestor comprovar a boa e regular aplicação dos recursos públicos, isto é, cabe ao responsável o ônus da prova. O Tribunal firmou jurisprudência nesse sentido, conforme se verifica nos Acórdão 903/2007-TCU-Primeira Câmara, 1.445/2007-2ª Câmara e 1.656/2006-Plenário.
5.3.	No presente caso, o Plano de Trabalho aprovado (peça 1, p. 7-16) previa os seguintes gastos a serem custeados com os recursos federais (peça 1, p. 7) :
				                     Tabela I: despesas com recursos federais
DESPESA	CUSTO (R$) 
Material esportivo	29.994,00
Pessoal	476.850,00
Lanches	720.000,00
Capacitação	683,24
Total	1.227.527,24
		                       Fonte: Plano de Trabalho (peça 1, p. 7) 
5.4.	Em relação aos lanches a serem servidos, o Projeto Básico do convênio previa, segundo documentos juntados aos autos, o seguinte cardápio (peça 1, p. 160) :
Pão com doce de leite e suco de laranja; Torta de carne moída e suco de acerola; Biscoito de água e sal e yogurt de morango; Pão de batata com presunto e queijo e suco de maracujá: Torrada com patê de sardinha e suco de limão; Biscoito de leite e suco de uva; Torta com salsicha e suco de abacaxi; Bolo de Fubá com suco de laranja, entre outros".
5.5.	O gasto com pessoal no projeto, por sua vez, envolveria o trabalho do Coordenador-Geral, coordenadores de núcleo, monitores, monitores pedagógicos e coordenadores pedagógicos, com jornadas de 20 e 40 horas semanais (peça 1, p. 11) , para atendimento para 6.000 crianças, por dez meses, doze dias por mês (peça 1, p. 12) , em 30 diferentes núcleos no Rio de Janeiro (peça 1, p. 14-16) .
5.6.	Todavia, em setembro de 2009, em visita técnica realizada pelo Ministério do Esporte (peça 1, p. 90-120) , a equipe de auditores identificou diversas irregularidades, tais como:
a) ausências de parte do pessoal contratado para o projeto, sem que se tenha constatado controle de frequência;
b) ausência de funcionamento de núcleos cadastrados;
c) lanches compostos apenas por biscoitos e sucos e muitas vezes somente por biscoitos;
d) baixíssima frequência dos alunos cadastrados;
e) núcleos com atendimento apenas duas vezes por semana, portanto seis encontros mensais, metade dos dias previstos no projeto;
f) início das atividades do projeto um mês antes da autorização do Ministério do Esporte.
5.7.	Constatadas as irregularidades e ainda em andamento o projeto, o Ministério do Esporte, por meio da Secretaria Nacional do Esporte Educacional, recomendou ao convenente o controle das metas de beneficiários ou a readequação do quantitativo. Pediu, ainda, explicações quanto ao não funcionamento ou atendimento parcial dos núcleos, frequência do pessoal e sobre as outras irregularidades identificadas (peça 1, p. 119-121) .
5.8.	A comunicação, recebida pela própria recorrente, foi respondida com explicações especialmente relacionadas ao clima do período da fiscalização, sem trazer ao processo administrativo documentos comprobatórios de frequência do pessoal ou readequação do quantitativo de beneficiários (peça 1, p. 122-127) .
5.9.	Ao final, o Ministério do Esporte considerou não sanadas as irregularidades, confirmando a execução apenas parcial do objeto do convênio, com indicação para o cálculo do débito a ser imputado aos responsáveis (peça 1, p. 144-165) . 
5.10.	Além disso, em outra comunicação encaminhada diretamente à ora recorrente (peça 3, p. 4-11) , os técnicos do concedente apresentam conclusões no sentido do possível uso de mais de uma conta para movimentação dos valores repassados, além da ausência de cópias dos cheques nominativos pagos às pessoas físicas. Verificaram, ainda, grande movimentação de recursos de mais de uma origem na conta específica do convênio, o que afronta as normas de regência, impondo-se o aprofundamento das análises dos documentos de crédito e débito para comprovação dos gastos.
5.11.	Não houve resposta da ex-gestora, não tendo outra alternativa o concedente senão imputar-lhe débito, como o fez (peça 3, p. 20-32) . Nas peças juntadas aos autos nesta Corte, incluindo-se o presente recurso, não buscou a parte afastar, de forma especificada, essas irregularidades.
5.12.	O posicionamento do órgão concedente e da unidade técnica nesta Corte, chancelado na deliberação recorrida, está correto. Verifica-se que as atividades convênio tinham ligação direta com a frequência dos alunos no programa. Restou demonstrado que os responsáveis não buscaram o atingimento das metas previstas para o programa, podendo ter havido, inclusive, superestimativa nos quantitativos, sem iniciativa de readequação posterior.
5.13.	Com isso, a compra de parte dos materiais, o trabalho de monitores e professores e, sobretudo, dos lanches não tinha razão de ser, haja vista não terem alunos beneficiários para consumi-los. Destaque-se que as aquisições de alimentos constituíram quase 60% dos gastos custeados com recursos federais, como se nota na Tabela I acima.
5.14.	Ademais, como relata o concedente, não é possível comprovar a frequência do pessoal contratado para gerir e administrar o programa nos núcleos, tendo a equipe técnica constatado reiteradas ausências e até mesmo atividades paralisadas em alguns locais.
5.15.	A recorrente não apresentou ao concedente e não trouxe aos presentes autos qualquer documento comprobatório em sentido contrário, cabendo à gestora responsável a comprovação da boa e regular aplicação dos recursos públicos. Apenas os recibos de pagamento e o extrato bancário da conta específica não são suficientes para a demonstração da efetiva aplicação dos valores. Exigir-se-ia conciliação bancária e o delineamento adequado do nexo de causalidade entre os valores repassados e os gastos realizados.
5.16.	Por fim, o posto ocupado pela recorrente, de Presidente do Projeto Sociocultural Jovembel, além de signatária do convênio (peça 1, p. 26 e 55-66) , não condiz com a alegação de que ela não tinha conhecimento de outros gastos ou não teria acesso a outros documentos. A responsabilidade pela guarda da documentação comprobatória era da ex-gestora, não havendo elementos que infirmem essa conclusão.
CONCLUSÃO
6.	Das análises anteriores, conclui-se que compete ao gestor comprovar a boa e regular aplicação dos recursos públicos, isto é, cabe ao responsável o ônus da prova. 	Assim, a recorrente não logrou êxito em afastar as irregularidades que lhe são imputadas, impondo-se a manutenção do julgado recorrido em seus exatos termos. 
PROPOSTA DE ENCAMINHAMENTO
7.	Diante do exposto, com fundamento nos artigos 32, inciso I; e 33, da Lei 8.443/1992, submetem-se os autos à consideração superior, com posterior encaminhamento ao Ministério Público junto ao Tribunal de Contas da União e ao Gabinete do Relator, propondo:
a)	conhecer do recurso interposto e, no mérito, negar-lhe provimento;
a)	comunicar a deliberação que vier a ser proferida por esta Corte à recorrente e à Procuradoria da República no Estado do Rio de Janeiro."

Procuradora-Geral Cristina Machado da Costa e Silva.

CONVÊNIO. PROGRAMA SEGUNDO TEMPO. INEXECUÇÃO PARCIAL DO OBJETO. TOMADA DE CONTAS ESPECIAL. CONTAS IRREGULARES. DÉBITO. MULTA. RECURSO DE RECONSIDERAÇÃO. CONHECIMENTO. NÃO DEMONSTRAÇÃO DA BOA E REGULAR APLICAÇÃO DOS RECURSOS PÚBLICOS. NEGATIVA DE PROVIMENTO.

TOMADA DE CONTAS ESPECIAL (TCE)

Secretaria de Recursos (SERUR); Secretaria de Controle Externo de Tomada de Contas Especial (SecexTCE).

Trata-se de recurso de reconsideração interposto por Dijaneide Bezerra do Nascimento (peça 56) , Presidente, à época, da entidade Projeto Sócio Cultural Jovembel, contra o Acórdão 2135/2016-TCU-Primeira Câmara, por meio do qual este Tribunal a condenou em débito e multa, ao analisar TCE instaurada pelo Ministério do Esporte, em razão da impugnação parcial das despesas referentes ao Convênio 455/2007, celebrado entre o Ministério do esporte e a entidade Projeto Sócio Cultural Jovembel.
O ajuste tinha por objeto a implantação de trinta núcleos de esporte educacional do "Programa Segundo Tempo" no Estado do Rio de Janeiro, atendendo 6.000 crianças e adolescentes. O convênio, no valor de R$ 1.365.377,24, sendo R$ 137.850,00 a título de contrapartida, vigorou de 31/12/2007 a 9/4/2009.
A recorrente afirma ser inocente em relação às irregularidades trazidas aos autos, com base nos seguintes argumentos: 
os extratos bancários das contas do Projeto Sociocultural Jovembel, juntados ao recurso, são os únicos materiais de que dispõe para comprovar a sua inocência;
não teve mais contato com ninguém do projeto desde 2009, depois de terminadas as atividades, não tendo mais acesso a nenhum documento. A pessoa que administrava o empreendimento, Wellington Gomes Bezerra, seu irmão, faleceu em maio de 2015;
Os valores apresentados nos extratos, de R$ 350,00, R$ 700,00 e R$ 900,00, referem-se a gastos com monitores, professores e coordenadores, sendo que a recorrente realizou pessoalmente alguns pagamentos, tendo preenchido e assinado cheques, não tendo conhecimento de outras quantias.
A Serur, em pareceres convergentes e com a anuência do Ministério Público junto ao TCU, propõe o não provimento do recurso. Uma vez feito breve histórico dos fatos, passo a decidir.
Ratifico o exame de admissibilidade em que conheci do recurso (despacho de peça 60) , uma vez preenchidos os requisitos processuais aplicáveis à espécie.
Os argumentos da recorrente não merecem prosperar. A legislação e a jurisprudência do TCU são absolutamente claros no sentido de que compete ao gestor comprovar a boa e regular aplicação dos recursos públicos.
O Plano de Trabalho do convênio de que trata os autos previa despesas de R$ 720 mil com lanches e gastos de pessoal de R$ 476.950,00, entre outros. Em visita técnica realizada pelo Ministério do Esporte em setembro de 2009, a equipe de auditores identificou diversas irregularidades, tais como (peça 1, p. 90-120) :
a) ausências de parte do pessoal contratado para o projeto, sem que se tenha verificado controle de frequência;
b) ausência de funcionamento de núcleos cadastrados;
c) lanches compostos apenas por biscoitos e sucos e muitas vezes somente por biscoitos;
d) baixíssima frequência dos alunos cadastrados;
e) núcleos com atendimento apenas duas vezes por semana, ou seis encontros mensais, metade da quantidade de dias previstos no projeto;
f) início das atividades do projeto um mês antes da autorização do Ministério do Esporte.
Ainda em andamento o projeto, o Ministério do Esporte recomendou ao convenente o controle das metas de beneficiários ou a readequação do quantitativo. Pediu, ainda, explicações quanto ao não funcionamento ou atendimento parcial dos núcleos, frequência do pessoal e sobre as outras irregularidades identificadas (peça 1, p. 119-121) .
A comunicação, recebida pela recorrente, foi respondida com explicações relacionadas ao clima do período da fiscalização, sem trazer ao processo administrativo documentos comprobatórios de frequência do pessoal ou readequação do quantitativo de beneficiários (peça 1, p. 122-127) . 
Em outra comunicação encaminhada diretamente à recorrente (peça 3, p. 4-11) , os técnicos do Ministério apresentam conclusões no sentido do possível uso de mais de uma conta para movimentação dos valores repassados, além da ausência de cópias dos cheques nominativos pagos às pessoas físicas. 
Verificaram, ainda, grande movimentação de recursos de mais de uma origem na conta específica do convênio, o que afronta as normas de regência, impondo-se o aprofundamento das análises dos documentos de crédito e débito para comprovação dos gastos.
A recorrente não apresentou ao Ministério dos Esportes, nem trouxe aos presentes autos, em sua fase externa, documentos aptos a comprovar a boa e regular aplicação dos recursos públicos recebidos. Os recibos de pagamento apresentados e o extrato bancário da conta específica não são suficientes para a demonstração da efetiva aplicação dos valores. 
Por fim, não é aceitável a alegação da então Presidente do Projeto Sociocultural Jovembel, signatária do convênio de que tratam os presentes autos, de que não tinha conhecimento de outros gastos ou não teria acesso a outros documentos. 
Diante de todos esses elementos, anuindo aos pareceres precedentes, conheço do recurso apresentado para negar-lhe provimento.
Feitas essas considerações, voto por que o Tribunal acolha a minuta de acórdão que ora submeto à deliberação do colegiado.
TCU, Sala das Sessões Ministro Luciano Brandão Alves de Souza, em 23 de julho de 2019.
WALTON ALENCAR RODRIGUES 
Relator